【裁判字號】    89,上,337
【裁判日期】    900612
【裁判案由】    撤銷買賣行為等
【裁判全文】
臺灣高等法院高雄分院民事判決  八十九年度上字第三三七號
      上  訴  人  甲○○
                  乙○○
      訴訟代理人  戊○○
      被上訴人    丁○○
                  丙○○○
右當事人間撤銷買賣行為等事件，上訴人對於中華民國八十九年九月十八日臺灣屏東
地方法院八十九年訴字第四一七號第一審判決提起上訴，本院判決如左：
      主      文
上訴駁回。
第二審訴訟費用由上訴人連帶負擔。
      事      實
甲、上訴人方面：
壹、聲明：求為判決：
一、原判決廢棄。
二、右廢棄部分，被上訴人丁○○與被上訴人丙○○○就屏東縣竹田鄉○○段一二○
    五之二號土地，以及同段一二○四之六與一二○三之一二土地及其上竹田鄉○○
    段三八三號建物所為買賣行為應予撤銷；被上訴人應將右開不動產以買賣為原因
    ，經屏東縣潮州地政事務所於八十九年二月十日以潮地謄字第一一六○七號所為
    所有權移轉登記予以塗銷。
貳、陳述：除引用原判決書之記載外，補稱：丁○○有授權其弟與上訴人簽協議書，
    而丙○○○知道並同意此事，故丁○○與丙○○○間之買賣係虛偽意思表示，其
    買賣無效。
參、證據：引用原審立證方法。
乙、被上訴人方面：
壹、聲明：求為判決：駁回上訴。
貳、陳述：除引用原判決書之記載外，補稱：
一、被上訴人胞弟殺死上訴人之子劉紹松，傷害上訴人甲○○，民刑事判決已判決確
    定，簽立和解書時被上訴人未在場等情，為兩造所不爭執。
二、本件丁○○非上訴人之債務人：
    八十五年底兩造曾在吳明秀住處商討賠償事宜，但從証人陳龍雄、翟梗光及黃繁
    明之証述，並無法証明丁○○願與陳紹賢負連帶賠償之責任．故不得以第一次協
    商時丁○○在場，即推論、擬制丁○○同意連帶賠償。又第二次協商時丁○○並
    未在場，亦未授權陳紹賢進行和解事宜。縱認本件係附有條件之和解契約（被上
    訴人否認），亦因和解條件未成就而不生效力，故丁○○非上訴人之債務人。
三、被上訴人丙○○○出資購買本件不動產，並不知上訴人所稱之和解情事：
    丙○○○早已遠嫁台北縣樹林市多年，購買本件不動產，係因該不動產將受法院
    拍賣，丁○○之母親要求丙○○○勉強集資以新台幣（下同）三百廿萬元購買並
    以其中二百五十萬元給付債權銀行，丙○○○根本不知陳紹賢和解內容，丁○○
    亦牽涉其中，而丁○○非債務人，故上訴人依民法第二百四十四條規定撤銷丙○
    ○○與丁○○間本件不動產之買賣，顯無理由。
參、證據：引用原審立證方法。
丙、本院依職權調閱本院八十九年度上字第二０九號卷、向台灣屏東地方法院調閱八
    十八年度執字第八五九四號卷及向台灣中小企業銀行潮州分行丙○○○款資料
    。
      理      由
一、本件上訴人起訴主張被上訴人丁○○之弟陳紹賢於八十三年十月二十六日夥同友
    人共同傷害上訴人甲○○及殺害上訴人乙○○之子劉紹松，經本院判處無期徒刑
    後，陳紹賢乃於八十五年底偕同丁○○至訴外人吳秀明家中與上訴人商談賠償事
    宜，雙方經一番討價還價後，丁○○同意賠償上訴人三百萬元；復於八十七年底
    ，陳紹賢與上訴人在屏東市某檳榔攤前協議丁○○給付上開賠償金之方式，雙方
    約定以丁○○所有不動產向銀行借款或委託上訴人出售，並由上訴人取得將借款
    或買賣價金，嗣後丁○○並未依約履行，上訴人乃向原審法院提起給付賠償金訴
    訟，詎於該件訴訟進行中丁○○竟將其所有系爭不動產以買賣為原因移轉登記與
    其姐即被上訴人丙○○○，被上訴人明知渠等就系爭不動產所為買賣行為有損害
    於上訴人對丁○○之債權而仍為之，是依民法第二百四十四條第二項提起本件訴
    訟請求如聲明所示等語。
二、而被上訴人則以丁○○未曾表示願賠償上訴人三百萬元，且上訴人所提協議書亦
    未見丁○○簽名，是丁○○未曾對上訴人負擔任何債務；又丙○○○與其夫遠居
    台北縣樹林市多年，從未過問娘家事務，上訴人主張渠等與丁○○間糾紛亦未曾
    聞問，此次僅因其母告知系爭不動產已遭法院查封拍賣，央請丙○○○出資購買
    之，丙○○○不忍其為此傷神遂與貸款銀行多次協商後，終以三百二十萬元代價
    購得系爭不動產，除替丁○○清償銀行貸款二百五十萬元，所餘買賣價金七十萬
    元交與其母親做為生活費等語資為抗辯。
三、按債務人所為之有償行為，於行為時明知有損害於債權人之權利者，以受益人於
    受益時亦知其情事者為限，債權人得聲請法院撤銷之，民法第二百四十四條第二
    項定有明文。本件主張被上訴人明知渠等就系爭不動產所為買賣行為有損害於上
    訴人對丁○○之債權而仍為之，爰民法第二百四十四條第二項提起本件訴訟請求
    ，則上訴人對丁○○究否具有債權厥為本件之前提事實，即為本件爭點之所在，
    茲分述如下：
  (一)按數人負同一債務，明示對於債權人各負全部給付之責任者，為連帶債務。無前
    項之明示時，連帶債務之成立，以法律有規定者為限，民法第二百七十二條定有
    明文；又按當事人主張有利於己之事實者，就其事實有舉證之責任，民事訴訟法
    第二百七十七條定有明文。上訴人主張陳紹賢於八十三年十月二十六日夥同友人
    共同傷害甲○○及殺害乙○○之子劉紹松，經本院判處無期徒刑乙節，業據提出
    與所述相符之台灣高等法院高雄分院八十七年度上更(二)字第五一號刑事判決為證
    ，而被上訴人對林紹賢被判有罪確定部分，又不爭執，故此部分事實，堪信為真
    實。
  (二)證人陳龍雄於原審法院審理時結證稱「我記得第一次是在萬丹鄉調解委員會，但
    是被告（丁○○）沒有去。還有一次是在麟洛鄉秀明家中，當時在場的有被告丁
    ○○夫婦，陳紹賢、原告（上訴人）方面有乙○○、戊○○、我，當時原告乙○
    ○說要六百萬元，我協商結果，丁○○兄弟及原告都答應以三百萬元和解，當時
    其實一直是丁○○在與我討價還價說話，反而陳紹賢沒有說話，我沒問丁○○他
    為什麼出面，他也沒說。」等語（見原審卷九七至九八頁）。
  (三)證人翟梗光於原審法院審理時結證稱「我有參與他們的協商，因為我認識黃繁明
    ，八十五年底時，我在麟洛鄉秀明家中，與鄉民代表主席丁○○等人與被告（被
    上訴人協調，當時在場的有被告丁○○夫婦，陳紹賢、原告方面有乙○○、戊○
    ○、我及丁○○，當時有說話的是陳紹賢、丁○○還有乙○○、戊○○，當時陳
    紹賢說要賠一百萬元，原告認為太少，陳龍雄就說三百萬元，陳紹賢、丁○○他
    們表示三百萬可以，但要分其給付，後來，原告訴訟代理人戊○○、原告乙○○
    以及陳紹賢、丁○○他們四人都說可以。但是因為原告說要看到錢，所以當天沒
    有寫和解書，但是有約好要寫和解書，當時丁○○說因為弟弟不學好，殺了人，
    人既然已經死了，只好用金錢賠償，雖然兇手有四人，但是他們願意盡他們最大
    的能力一起負責賠償。」等語（原審卷九七頁）。
  (四)證人陳龍雄於原審法院八十八年度訴字第四三○號給付賠償金事件審理時結證稱
    「我是竹田鄉代表主席，原告（上訴人）找我出面主持談此事二次，第一次在萬
    丹調委會，但被告（丁○○）未出席，故未達成和解，第二次在西勢吳秀明家中
    談，當時有六、七人，當時被告與其弟弟均有到場，原告訴代（戊○○）及死者
    母親及今日到庭另二位證人（證人翟梗光及訴外人黃繁明）在場，因事過三年沒
    什麼印象，大概是這些人，原告提六百萬（元），被告只同意一百萬（元），我
    提議三百萬（元），被告同意，但要調到三百萬（元）才肯寫和解書，當時我覺
    得被告二人很有誠意，也是他二人同意三百萬（元）之數額，但至今均無寫和解
    書，當時有無提到要付頭期款，我忘了，當時也無提到如調不到三百萬（元）要
    如何辦，被告當時均為主要代言人，一百萬（元）是被告提的，我提三百萬（元
    ），他兄弟二人也同意。」等語（見原審法院八十八年度訴字第四三○號民事卷
    宗所附八十八年十一月二十三日言詞辯論筆錄）。
  (五)證人翟梗光於原審法院八十八年度訴字第四三○號給付賠償金事件審理時結證稱
    「我是黃繁明的朋友，而黃繁明又認識劉宇上，為了關心，我也跟著去，我去了
    二次，第一次在運動公園旁邊一個朋友家，當時原告二人，戊○○、陳龍雄、我
    、被告及其弟弟、其他一些朋友約十幾二十幾個人在談，之前談有些爭論，後說
    被告先拿一百萬（元）出來，另二百萬來分期，原告如拿到一百萬（元）現金再
    寫和解書，起先原告不同意，是陳龍雄居中調解，原告才同意三百萬元。後回談
    完後被告一直無動靜，而高等法院又判了五百萬（元），故又才有電話聯絡，陳
    紹賢也同意，才有第二次和解，第二次和解丁○○沒到場，陳紹賢說他在台北下
    來不方便，他有拿權狀及鎖匙，他可以全權處理」等語（見八十八年度訴字第四
    三○號民事卷宗所附八十八年十一月二十三日言詞辯論筆錄）。
  (六)訴外人黃繁明於原審法院八十八年度訴字第四三○號給付賠償金事件審理時結證
    「我是原告訴代之父親劉宇上認識的，才幫忙和解共談二次，第一次八十五年在
    運動公園後面一個人的家談，當時原告等及另二位證人陳龍雄、戊○○、被告及
    其弟，還有劉宇上均到場，開始原告提六百萬（元），被告不同意，提三百萬（
    元），原告同意，但被告兄弟二人說要調錢，調到錢時再來寫和解書，被告兄弟
    均同意，在會談時被告二人均有說話，第二次八十七年底在我檳榔攤，有我，劉
    宇上、江先生、原告等二人，陳紹賢、戊○○等在場，談鎖匙及權狀來，陳紹賢
    說他哥哥同意了，說要抵押還是賣都可以，但我們並無問丁○○，因上次和解後
    無動靜，陳紹賢打電話來說要和解才來我檳榔攤，以前談的內容，這次就再寫上
    和解書上的。」等語（見八十八年度訴字第四三○號民事卷宗所附八十八年十一
    月二十三日言詞辯論筆錄）。
  (七)訴外人陳紹賢於原審法院八十八年度訴字第四三○號給付賠償金事件審理時證稱
    「卷附協議書為我所寫，當時有戊○○、乙○○、買進江、甲○○、劉宇上、史
    律師在場，被告不在，協議為我自己去，被告並不知情，因原告一直逼我賠，我
    無錢才去向母親拿哥哥之土地權狀與人和解，被告不知情，只有我與當天在場之
    人知道，當天無告知被告也無打電話給被告，被告無授權給我，是我自己作主和
    解的，當天在屏東媽祖廟前檳榔攤和解，協議書（指本件原告所提協議書）之內
    容均是我自己的意見，不是被告的意思，協議書是我先簽好的，同意書是事後與
    協議書拿回去給我哥哥簽，我哥哥不同意，沒簽，我原先有一直找我哥哥，但找
    不到，事後我哥哥有說如果是要賠錢，是金錢他可以試著與對方談談看，但如果
    是賠土地他不同意，那是祖先留下來」等語（見八十八年度訴字第四三○號民事
    卷宗所附八十八年八月十日言詞辯論筆錄）。
  (八)訴外人買進江於原審法院八十八年度訴字第四三○號給付賠償金事件審理時結證
    稱「我與兩造不認識，只是與媽祖廟前檳榔攤黃阿明介紹說需一個中間來調解，
    我才從高雄下來，當時被告確實無在現場，只有律師、陳紹賢、原告夫妻、戊○
    ○在場，陳紹賢說如果他真無法賠要用他哥哥之土地設定抵押，如果設定超過三
    百萬元，就賠原告，如果設定不夠三百萬（元），他要貼上去，當時陳紹賢只說
    要向他哥哥拿土地去設定，但無說有無經過他哥哥同意，我當場無看到雙方打電
    話給被告，只看陳紹賢拿出土地權狀上是被告之名，陳紹賢無說是被告不能來或
    沒空無法到，只是陳紹賢自己拿權狀來，談完後即當場寫下協議書，即附卷之協
    議書上之簽名是我簽的，但我無看過同意書，共為此事下來三次；當時無看到鎖
    匙」等語（見八十八年度訴字第四三○號民事卷宗所附八十八年八月十日言詞辯
    論筆錄）。
  (九)訴外人史乃文於原審法院八十八年度訴字第四三○號給付賠償金事件審理時結證
    稱「卷附協議書是我寫的，我在場，當時原告之子戊○○帶我到屏東火車站前的
    檳榔攤之一樓談，有對造之弟陳紹賢，原告夫妻、戊○○、買進江、林松枝、劉
    宇上、翟梗光在場，是戊○○找我說陳紹賢有找他談和解，並已談好，要我去寫
    和解書，我只是到場就他們談好的內容寫下，當時金額方面有爭執，最後以三百
    萬元達成和解，當時陳紹賢有拿權狀及鎖匙，地上物是未保存登記無權狀，土地
    有權狀影本，三百萬元部分是林松枝負責五十萬元，陳紹賢負責二百五十萬元，
    陳紹賢有說拿他哥哥土地及房子去設定抵押或出售，當時陳紹賢說被告在北部，
    要原告快去北部找他哥哥，被告當時無在場，陳紹賢亦無說有經過他哥哥授權，
    但有說他哥哥有同意可以將房子去設定或出售，因為陳紹賢拿出土地權狀及鎖匙
    ，原告才同意和解的，否則原告不會同意，一切和解內容均是陳紹賢說的，且案
    子還在最高法院，也希望和解後能將和解書送上最高法院，對其案子有幫助。在
    和解過程中我並無打電話給被告，原告有無打電話給被告我不知道，而被告之弟
    （筆錄誤載為被告）有出去打電話但不知打給何人，協議書中連帶保證人是有提
    到，但找不到才無寫，同意書是要陳紹賢拿回去給被告簽，故當時會寫協議書是
    陳紹賢拿出權狀與鎖匙並說已經他哥哥同意才寫的，但不確定被告有無同意才會
    寫同意書給被告簽」等語（見八十八年度訴字第四三○號民事卷宗所附八十八年
    八月十日言詞辯論筆錄）。
  (十)綜上所述，上訴人與陳紹賢於八十五年底在吳秀明家就上開侵權行為商談賠償事
    宜時，丁○○曾就賠償金額乙節與在場人士進行協商，然就當時在場人士陳龍雄
    、翟梗光及黃繁明於本件訴訟及八十八年訴字第四三○號訴訟審理時所為證詞，
    尚難認丁○○曾表示願與陳紹賢連帶給付賠償金額之意；又訴外人陳紹賢與上訴
    人復於八十七年底在屏東市某檳榔攤前進行協商時，丁○○並未在場，且就當時
    在場人士陳紹賢、買進江、史乃文等人於原審法院八十八年訴字第四三○號訴訟
    審理時所為證詞，以及上訴人所提出協議書上未見無丁○○之簽名或蓋章乙節，
    尚難認丁○○曾以任何方式表示願與陳紹賢連帶給付賠償金額之意。更何況上訴
    人訴請丁○○給付賠償金三百萬元之訴訟，業經本院以八十九年度上字第二０九
    號判決，並於九十年三月十日確定，業經本院調閱該案卷查明載卷（本院卷六九
    ），故被上訴人抗辯丁○○非上訴人三百萬元之債務人等語，即足採信。
四、又查丙○○○確曾於八十八年十二月廿三日自花蓮中小企業銀行樹林分行款二
    百五十萬元至台灣中小企業銀行潮州分行，代償丁○○積欠台灣中小企業銀行潮
    州分行之借款，故該分行於八十八年十二月廿七日向原審法院民事執行處撤回對
    丁○○之強制執行之事實，台灣中小企業銀行潮州分行有九十年三月九日潮發字
    第０五二四號函及所附入款項查詢單在卷（本院卷六七至六八頁），復經本院
    調閱原審八十八年度執字第八五九四號民事執行卷查明無訛，有該卷可証（外放
    ）。上訴人又未舉証証明丙○○○與丁○○間有通謀虛偽意思表示之行為，故被
    上訴人抗辯丙○○○係確實代丁○○清償債務，而購買本件不動產，亦足采信。
五、綜上所述，本件上訴人主張被上訴人間對本件不動產買賣，係通謀虛偽意思表示
    ，為不足採，被上訴人抗辯丁○○非上訴人之債務人，丙○○○與丁○○間買賣
    本件不動產，非通謀虛偽意思表示，尚屬可信。從而，是則上訴人主張被上訴人
    丁○○與被上訴人丙○○○就屏東縣竹田鄉○○段一二○五之二號土地，以及同
    段一二○四之六與一二○三之一二土地及其上竹田鄉○○段三八三號建物所為買
    賣行為應予撤銷；被上訴人應將右開不動產以買賣為原因，經屏東縣潮州地政事
    務所於八十九年二月十日以潮地謄字第一一六○七號所為所有權移轉登記予以塗
    銷云云，為無理由，不應准許。原審駁回上訴人之請求，並無不合。上訴意旨指
    摘原判決不當，求予廢棄改判，為無理由，應予駁回。
六、據上論結，本件上訴為無理由，依民事訴訟法第四百四十九條第一項、第八十五
    條第二項，判決如主文。
中      華      民      國    九十      年      六      月      十二    日
                                      臺灣高等法院高雄分院民事第一庭
~B1審判長法官  黃金石
~B2法      官  魏式璧
~B3法      官  李炫德
右為正本係照原本作成。
如對本判決上訴，須於判決送達後二十日內向本院提出上訴狀，其未表明上訴理由者
，應於上訴後二十日內向本院提出上訴理由書（均須按他造當事人之人數附繕本）。
上訴時應提出委任律師或具有律師資格之人之委任狀，並依附註條文規定辦理。
中      華      民      國    九十      年      六      月    十三      日
~B法院書記官  黎  珍
附註：
民事訴訟法第四百六十六條之一：
對於第二審判決上訴，上訴人應委任律師為訴訟代理人，但上訴人或其法定代理人具
有律師資格者，不在此限。
上訴人之配偶、三親等內之血親、二親等內之姻親，或上訴人為法人、中央或地方機
關時，其所屬專任人員具有律師資格並經法院認為適當者，亦得為第三審訴訟代理人。
第一項但書及第二項情形，應於提起上訴或委任時釋明之。
                                                                Ａ


司法院資訊處製作；財團法人民間司法改革基金會備份。
